【裁判字號】    97,易,3699
【裁判日期】    971016
【裁判案由】    詐欺
【裁判全文】
臺灣臺中地方法院刑事判決              97年度易字第3699號
公  訴  人  臺灣臺中地方法院檢察署檢察官
被      告  甲○○
上列被告因詐欺案件，經檢察官提起公訴（97年度偵緝字第1275
號），被告於準備程序中為有罪陳述，經本院合議庭裁定由受命
法官依簡式審判程序獨任審理，判決如下：
    主  文
甲○○幫助連續意圖為自己不法之所有，以詐術使人將本人之物
交付，累犯，處有期徒刑肆月，如易科罰金，以銀元參佰元即新
臺幣玖佰元折算壹日，減為有期徒刑貳月，如易科罰金，以銀元
參佰元即新臺幣玖佰元折算壹日。
    犯罪事實
一、甲○○前因違反肅清煙毒條例、麻醉藥品管理條例案件，經
    臺灣高等法院臺中分院及臺灣南投地方法院分別以86年度上
    訴字第297 號、86年度易字第111 號判決判處有期徒刑3 年
    4 月、7 月確定，再經臺灣高等法院臺中分院以86年度聲字
    第621 號裁定定其應執行刑為有期徒刑3 年8 月確定，於民
    國85年12月3 日入監執行，於88年3 月31日縮短刑期假釋出
    監，嗣於假釋期間因施用毒品案件，經撤銷假釋執行殘刑有
    期徒刑3 年又13日，於89年3 月22日入監執行，於92年3 月
    4 日縮刑期滿執行完畢。詎仍不知悔改，其明知國內社會上
    層出不窮之詐騙集團或不法份子為掩飾其不法行徑，避免執
    法人員之追究及處罰，經常利用他人之存款帳戶掩人耳目，
    因此，在客觀上可以預見一般取得他人帳戶使用之行徑，常
    與行財產犯罪有密切關連，竟以縱有人持其存款帳戶作為詐
    騙之犯罪工具，亦不違其本意之幫助犯意，自報上得知收購
    金融帳戶牟利之訊息，即於95年1 月初某日，將其在中華郵
    政股份有限公司草屯郵局所開立局號：0000000 、帳號：00
    00000 號帳戶之存摺、印章、金融卡及密碼，在南投縣草屯
    鎮○○路與仁愛街口某超商外，以新臺幣（下同）4,000 元
    之代價，出賣予不詳姓名年籍之成年男子，而幫助該成年男
    子所屬之犯罪集團遂行詐欺之犯行。俟該不詳姓名年籍之成
    年男子取得上開帳戶之存摺、印章、金融卡及密碼後，即與
    其所屬詐欺集團之成員共同基於意圖為自己不法所有之犯意
    聯絡，連續為下列行為：
  (一)於95年（起訴書誤載為96年，業經公訴人於本院準備程序時
    當庭更正）1 月4 日上午11時許，由該詐騙集團某真實姓名
    、年籍均不詳之成員，撥打電話予丁○○，向其佯稱：其身
    分遭冒用申請信用卡，並被盜刷88,000元，其存放金融帳戶
    之款項不安全，須將款項匯至上開帳戶內監管云云，致丁○○陷於錯誤，依該詐欺集團成員指示，於同日匯款100,000
    元至甲○○上開帳戶。嗣丁○○發覺受騙，始報警處理。
  (二)於95年（起訴書誤載為96年，業經公訴人於本院準備程序時
    當庭更正）1 月9 日下午2 時許，由該詐騙集團某真實姓名
    、年籍均不詳之成員，撥打電話予乙○○，向其佯稱：其有
    法院之存證信函，為避免成為詐欺犯，須將錢匯至安全帳戶
    內云云，致乙○○陷於錯誤，依該詐欺集團成員指示，於同
    日匯款42,000元至甲○○上開帳戶。嗣乙○○發覺受騙，始
    報警處理。
二、案經丁○○、乙○○訴由南投縣政府警察局草屯分局報請臺
    灣南投地方法院檢察署呈請臺灣高等法院檢察署令轉臺灣臺
    中地方法院檢察署檢察官偵查起訴。
    理  由
一、本件被告甲○○所犯係死刑、無期徒刑、最輕本刑為3 年以
    上有期徒刑以外之罪，其於準備程序中就被訴事實為有罪之
    陳述，經法官告知簡式審判程序之旨，並聽取公訴人及被告
    之意見後，認為適宜由受命法官獨任進行簡式審判程序，依
    刑事訴訟法第273 條之1 第1 項規定，裁定由受命法官獨任
    進行審判程序，合先敘明。
二、上開犯罪事實，業據被告甲○○於本院準備程序、審理時坦
    承不諱，核與證人即被害人丁○○、乙○○於警詢中所證述
    之情節相符，復有甲○○上開草屯郵局帳戶之開戶資料、客
    戶歷史交易清單各1 份及被害人丁○○、乙○○匯款之儲戶
    收執聯各1 紙在卷可稽，足認被告之自白核與事實相符，自
    堪採為本案論罪之依據。
三、按刑法上之故意，分為直接故意（確定故意）與間接故意（
    不確定故意）。行為人對於構成犯罪之事實，明知並有意使
    其發生者，為直接故意；行為人對於構成犯罪之事實，預見
    其發生而其發生並不違背其本意者，為間接故意。又幫助犯
    之成立，以行為人主觀上認識被幫助者正欲從事犯罪或係正
    在從事犯罪，且該犯罪有既遂之可能，而其行為足以幫助他
    人實現構成要件者，即具有幫助故意，並不以行為人確知被
    幫助者係犯何罪名為必要。而按金融機構之帳戶為個人理財
    之工具，為便利大眾使用此一理財工具，以資活絡資金供需
    ，對於申請開設金融帳戶並無設有任何特殊之限制，一般民
    眾皆能自由申請開戶，並得同時在不同金融機構申請多數存
    款帳戶使用，乃眾所周知之事實，依一般人之社會生活經驗
    ，倘係經由合法管道之收入或支出，其於金融帳戶之存放及
    提領，本可自行向金融行庫開立帳戶後使用，殊無大費周章
    使用他人帳戶之必要，況且近來詐騙案件層出不窮，詐騙集
    團多利用人頭帳戶做為出入帳戶，不僅廣為媒體所披載，亦
    經政府一再宣導提醒注意，尤以現今各地金融機構所設自動
    提款機莫不設定轉帳之警示畫面，或張貼警示標語，促請使
    用大眾注意，衡諸目前社會以電視、報紙甚至網路等管道流
    通資訊之普及程度，以及使用自動提款機從事提款、轉帳交
    易之頻繁，苟見有陌生人不思以自己名義申請開立帳戶，反
    而向不特定人蒐集或收購他人之金融機構帳戶使用，自屬可
    疑。再者，一般而言，欲使用提款卡領取款項者，須於金融
    機構所設置之自動櫃員機上依指令操作，並輸入正確之密碼
    ，方可順利領得款項，若非帳戶所有人同意、授權而告知提
    款卡密碼等情況，單純持有金融卡之人，欲隨機輸入號碼而
    領取款項之機會，不法之人任意輸入號碼而與正確之密碼相
    符者，機率微乎其微，況且，倘非事先提供提款卡及密碼，
    詐欺集團大費週章使被害人匯款後，又何能順利提領款項，
    以遂詐欺之目的。被告於行為時為48歲之成年人，已有相當
    之社會經驗，對於帳戶提供他人使用，將可能為他人從事不
    法，應有預見，且被告於本院準備程序時亦坦認有幫助詐欺
    ，將帳戶賣給詐騙集團之事實（見本院卷第19頁背面），是
    被告具備幫助詐欺取財之不確定故意，應可認定。而被告有
    此不確定故意，仍將帳戶之存摺、印章、提款卡及密碼交予
    不詳姓名年籍之成年男子所屬之詐欺集團為詐欺犯罪之用，
    其雖並未參與上開犯罪之構成要件行為，然其顯係以幫助他
    人犯罪之意思，實施上開犯罪構成要件以外之行為，其幫助
    詐欺取財犯行，亦可認定。綜上所述，本案事證明確，被告
    幫助詐欺之犯行堪以認定，自應依法論科。
四、查被告行為後，刑法部分條文業於94年2 月2 日修正公布，
    並自95年7 月1 日起施行。按行為後法律有變更者，適用行
    為時之法律，但行為後之法律有利於行為人者，適用最有利
    於行為人之法律，現行刑法第2 條第1 項定有明文，該條文
    係規範行為後法律變更所生新舊法律比較適用之準據法，是
    刑法第2 條第1 項本身雖經修正，但無比較新舊法適用之問
    題，應一律適用裁判時之現行刑法第2 條第1 項之規定，為
    「從舊從輕」之比較，又新舊刑法關於刑之規定，雖同採從
    輕主義，惟比較時仍應就罪刑有關之共犯、未遂犯、想像競
    合犯、牽連犯、連續犯、結合犯，以及累犯加重、自首減輕
    暨其他法定加減原因（如身分加減）與加減比例等一切情形
    ，綜其全部之結果，而為比較，再適用有利於行為人之法律
    處斷，而不得一部割裂分別適用不同之新舊法（最高法院95
    年第8 次刑事庭會議決議參照）。準此：
  (一)關於罰金刑，在刑法修正前，刑法分則編各罪所定罰金刑之
    貨幣單位原為銀元，其最高罰金數額，從各該法條規定，而
    最低罰金數額，則依修正前刑法第33條第5款之規定為銀元1
    元以上，而刑法第339 條第1 項之詐欺取財罪係於72年6 月
    25日前所制定，且均未修正，依罰金罰鍰提高標準條例第1
    條前段規定，就其原定數額提高為2 倍至10倍，並依現行法
    規所定貨幣單位折算新臺幣條例第2 條規定，以銀元1 元折
    算為新臺幣3 元；又刑法第33條第5 款修正為：「罰金：新
    臺幣1,000 元以上，以百元計算之」，已將刑法之罰金貨幣
    單位由銀元改為新臺幣，及依增訂刑法施行法第1 條之1 規
    定：「中華民國94年1 月7 日刑法修正施行後，刑法分則編
    所定罰金之貨幣單位為新臺幣。94年1 月7 日刑法修正時，
    刑法分則編未修正之條文定有罰金者，自94年1 月7 日刑法
    修正施行後，就其所定數額提高為30倍。但72年6 月26日至
    94年1 月7 日新增或修正之條文，就其所定數額提高為3 倍
    」。從而，刑法分則編各罪所定罰金刑之最高數額，於刑法
    修正前後並無不同，惟修正後刑法第33條第5 款所定罰金刑
    最低數額，較修正前提高，自以修正前刑法第33條第5 款規
    定較有利於被告。
  (二)修正前刑法第56條連續犯之規定業已刪除，原屬連續犯之數
    個犯罪行為，依新法應數罪併罰，二者相較，修正前之規定
    可依裁判上一罪論處，修正前之規定顯較有利於被告，應依
    修正前刑法第56條之連續犯規定論處。
  (三)另被告行為時之刑法第41條第1 項前段規定：「犯最重本刑
    為5 年以下有期徒刑以下之刑之罪，而受6 個月以下有期徒
    刑或拘役之宣告，因身體、教育、職業、家庭之關係或其他
    正當事由，執行顯有困難者，得以1 元以上3 元以下折算1
    日，易科罰金」。又被告行為時之易科罰金折算標準，修正
    前罰金罰鍰提高標準條例第2 條前段（現已刪除）規定，就
    其原定數額提高為100 倍折算1 日，則被告行為時之易科罰
    金折算標準，應以銀元300 元折算1 日，經折算為新臺幣後
    ，應以新臺幣900 元折算為1 日。惟修正後刑法第41條第1
    項前段則規定：「犯最重本刑為5 年以下有期徒刑以下之刑
    之罪，而受6 個月以下有期徒刑或拘役之宣告者，得以新臺
    幣1,000 元、2,000 元或3,000 元折算1 日，易科罰金」，
    比較修正前後之易科罰金折算標準，以修正前之規定較有利
    於被告，自應適用修正前刑法第41條第1 項前段規定，定被
    告易科罰金之折算標準。
  (四)準此而論，經綜合罪刑全部，就新舊法整體比較之結果，應
    以修正前刑法對被告較為有利，自應適用行為時即修正前刑
    法。
  (五)又被告受有期徒刑執行完畢後，5 年以內故意再犯本件有期
    徒刑以上之罪，無論依修正前刑法第47條規定，抑或依修正
    後第47條第1 項規定，均構成累犯，因無有利或不利之情形
    ，亦不生新舊法比較適用之問題，均應依一般法律適用原則
    ，適用裁判時法（最高法院97年第2 次刑庭會議決議參照）
    。
  (六)另刑法第30條第1 項、第2 項原規定：「幫助他人犯罪者，
    為從犯。雖他人不知幫助之情者，亦同。從犯之處罰，得按
    正犯之刑減輕之」，修正為「幫助他人實行犯罪行為者，為
    幫助犯。雖他人不知幫助之情者，亦同。幫助犯之處罰，得
    按正犯之刑減輕之」，於本件被告所幫助之正犯行為人業已
    著手實行詐欺取財行為，修正前後規定均認應論以幫助犯，
    且均得減輕其刑，並無歧異之處，自不生比較問題，附此敘
    明。
五、核被告甲○○所為，係犯刑法第30條第1 項前段、第339 條
    第1 項之幫助詐欺取財罪。被告並未實際參與詐欺犯行，所
    犯情節較正犯輕微，爰依刑法第30條第2 項規定，減輕其刑
    。又按連續幫助與幫助連續為不同之犯罪態樣，如基於概括
    犯意，多次幫助他人犯罪，為連續幫助，該幫助者有多次犯
    罪行為；如以一幫助行為，幫助他人連續犯罪，則為幫助連
    續，就幫助犯而言，僅有1 次犯罪行為（最高法院87年度台
    上字第3865號判決參照）。本件被告以1 提供上開帳戶之幫
    助詐欺犯行，供詐欺集團先後向被害人丁○○、乙○○詐取
    財物之行為，時間緊接，手法相同，觸犯構成要件相同之罪
    名，顯係基於概括犯意為之，為連續犯，應依修正前刑法第
    56 條 規定論以一罪，而被告僅以1 個提供帳戶之行為，幫
    助他人連續2 次詐欺取財，衡諸上開說明，仍僅成立1 個幫
    助詐欺取財罪。另被告前因違反肅清煙毒條例、麻醉藥品管
    理條例案件，經臺灣高等法院臺中分院及臺灣南投地方法院
    分別以86年度上訴字第297 號、86年度易字第111 號判決判
    處有期徒刑3 年4 月、7 月確定，再經台灣高等法院臺中分
    院以86年度聲字第621 號裁定定其應執行刑為有期徒刑3 年
    8 月確定，於民國85年12月3 日入監執行，於88年3 月31日
    縮短刑期假釋出監，嗣於假釋期間因施用毒品案件，經撤銷
    假釋執行殘刑有期徒刑3 年又13日，於89年3 月22日入監執
    行，於92年3 月4 日縮刑期滿執行完畢乙節，有臺灣高等法
    院被告前案紀錄表1 份在卷可憑，其於徒刑執行完畢後，5
    年內故意再犯本件有期徒刑以上之罪，為累犯，應依刑法第
    47條第1 項之規定，加重其刑，並依法先加後減之。爰審酌
    被告雖未實際參與詐欺取財犯行，但其提供帳戶供不法犯罪
    集團使用，不僅造成執法機關不易查緝犯罪行為人，嚴重危
    害社會治安，助長社會犯罪風氣，更造成被害人求償上之困
    難，惟念其犯後坦承犯行，尚知悔悟，及被害人遭詐騙之金
    額等一切情狀，量處如主文所示之刑，並諭知易科罰金之折
    算標準，以資懲儆。又被告上開犯罪時間，係在民國96年4
    月24日以前，且被告經通緝及緝獲之時間，均係在中華民國
    九十六年罪犯減刑條例施行後，合於該條例第2 條第1 項第
    3 款所定減刑之條件，爰依該條例規定減其宣告刑2 分之1
    ，併諭知易科罰金之折算標準。
據上論斷，應依刑事訴訟法第273 條之1 第1 項、第299 條第1
項前段，刑法第2 條第1 項前段、刑法第30條第1 項前段、第2
項、刑法第339 條第1 項、第47條第1 項、修正前刑法第56條、
第41條第1項前段，罰金罰鍰提高標準條例第1 條前段、修正前
罰金罰鍰提高標準條例第2 條，中華民國九十六年罪犯減刑條例
第2條第1 項第3 款、第4 條、第7 條，判決如主文。
本案經檢察官丙○○到庭執行職務。
中    華    民    國    97    年    10    月    16    日
                  刑事第十庭    法  官  陳玉聰
以上正本證明與原本無異。
如不服本判決，應於收受送達後10日內向本院提出上訴書狀（應
敘述具體理由並附繕本）。
上訴書狀如未敘述理由，應於上訴期間屆滿後20日內補提理由書
於本院。
                                書記官  吳彩華
中    華    民    國    97    年    10    月    16    日
附錄本判決論罪科刑之法條：
刑法第30條
幫助他人實行犯罪行為者，為幫助犯。雖他人不知幫助之情者，
亦同。
幫助犯之處罰，得按正犯之刑減輕之。
刑法第339條第1項
意圖為自己或第三人不法之所有，以詐術使人將本人或第三人之
物交付者，處5 年以下有期徒刑、拘役或科或併科1千 元以下罰
金。


司法院資訊處製作；財團法人民間司法改革基金會備份。
